臺灣高雄地方法院刑事判決　　　　　　　　　　　　　九十三年度易字第三八六號
　　公　訴　人　臺灣高雄地方法院檢察署檢察官
　　被　　　告　丙○○
右列被告因詐欺案件，經檢察官提起公訴（九十三年度偵緝字第四五七號），本院判
決如左：
    主  文
丙○○意圖為自己不法之所有，以詐術使人將本人之物交付，處有期徒刑壹年陸月。
    事  實
一、緣丙○○曾因代理丁○○、甲○○夫婦洽辦房屋出租事宜而相識，並藉此利用丁○○夫婦好感及信任，於民國八十九年十二月間，意圖為自己不法之所有，對丁○○夫婦誑稱其欲與朋友合夥開設連鎖餐飲事業，須依投資股份比例提出現金供
    合夥人驗資，遂央求暫借新台幣（下同）三百萬元，以供證明其有此資力云云，
    致丁○○夫婦不疑有他，竟陷於錯誤而同意借款，遂於八十九年十二月二十六日
    ，由丙○○陪同甲○○前往銀行提領現金三百萬元，並將該款項匯入丙○○所指
    定、乙○○提供之華僑商業銀行三民分行帳號00000000000000帳
    戶內，丙○○亦於是日簽立借據一紙交予甲○○收執，茲為借款證明之用，雙方
    同意約定借款期間自八十九年十二月二十六日至同年月三十日止（共計五天），
    利息二萬元整，並由丙○○開立二百萬元之本票一紙及交付發票人為「乙○○」
    、面額各為五十萬元之客票二張，面額合計三百萬元，作為前開借款之擔保。詎
    甲○○於匯款後第四日即同年月二十九日，因前開借款清償日期將屆，欲向丙○○催討該筆款項，詎丙○○竟向丁○○夫婦佯稱該筆款項已遭合夥友人騙走，無
    法如期返還云云，嗣經丁○○夫婦追問如何受騙情節，丙○○非僅支吾其詞，亦
    無法供稱向其騙錢之合夥友人真實年籍資料，以實其說，且事後更分文未還，致
    丁○○夫婦追討無著，始知被騙。
二、案經告訴人丁○○、甲○○訴請臺灣高雄地方法院檢察署檢察官偵查起訴。
    理  由
一、訊據被告丙○○固坦承曾以開設連鎖餐飲事業為由，向告訴人丁○○、甲○○夫
    婦（以下稱告訴人等）借款三百萬元之事實，惟矢口否認有何右述詐欺取財犯行
    。辯稱：伊原本約定五日內要還的是一百萬元，並非清償全數款項；而伊當時確
實計畫與「黃國治」合夥開公司，依照出資比例多寡來決定股份之分配，可分階
    段來提出資金，原約定由「黃國治」出資八百萬元、伊出資四百萬元，伊當時自
    有資金約二百萬元，因為想多占一些股份，遂向告訴人等洽借三百萬元以供股東
    驗資之用，於八十九年十二月二十六日將前開借款匯至乙○○之帳戶；惟伊亦係
    遭「黃國治」欺騙，「黃國治」曾告知投資金額約於八十九年十二月二十三日須
    到位，而「黃國治」於八十九年十二月二十七、八日左右帶著八百萬元現金到伊
    住處給伊觀看，當日渠等並同時約定開設聯名帳戶，然因「黃國治」告稱尚有一
    位隱名合夥股東是擔任糧食局的處長，該名股東亦要求須驗資，伊遂於八十九年
    十二月二十八日提領現金三百萬元，與「黃國治」偕同前往糧食局，因糧食局附
    近無法停車，「黃國治」便稱欲先將錢帶去給糧食局二樓給該名股東驗資，伊不
    疑有他，遂讓黃國治將錢帶下車，俟伊停車後進入糧食局，始發現未有「黃國治
    」所稱之處長，亦無從尋獲「黃國治」，方查知受騙，並提出「ＴＯＤＡＹ‵Ｓ
    平價餐飲連鎖事業企畫案」一份以資佐證云云。然查：
（一）被告前以開設連鎖餐飲事業為由，向告訴人等借款三百萬元，於八十九年十二
      月二十六日由被告陪同告訴人甲○○將該筆款項存入乙○○提供之前開帳戶，
      被告隨即於同年月二十八日全數提領，且事後僅還款約十餘萬元，即未再繼續
      清償；另被告所提供由乙○○簽發、用供上開借款擔保之支票二張亦因無法兌
      現，經乙○○向告訴人甲○○要求換票後，復於九十年八月三日再因存款不足
      及拒絕往來戶而退票等事實，業據被告坦承不諱，核與告訴人甲○○指訴情節
      相符，並經證人乙○○於偵查及本院審理中證述綦詳，另有被告簽立之借據、
      本票、匯款單各一張、乙○○簽發之支票四張暨退票裡由單二紙、告訴人甲○○華南商業銀行存款往來資料與提款單各一份等在卷可稽，足徵被告此部分之
      自白與事實相符，應堪採信。
（二）按當事人互相表示意思一致者，無論其為明示或默示，契約即為成立，民法第
      一百五十三條第一項定有明文；又當事人締結之契約一經合法成立，雙方均應
      受其拘束，最高法院十八年上字第四八四號、十八年上字第一四九五著有判例
      。蓋以契約乃雙方以發生債之關係為目的，相互為對立之意思表示，趨於一致
      之法律行為，其內容之締結係委諸雙方自由決定，當事人於締約後亦應負有履
      行契約之權利與義務，不許締約之一方任意片面違反契約內容，倘有違反者，
      依法即應負債務不履行之民事責任，以維交易秩序。本件卷附借據乃被告所親
      自簽立、交予告訴人等收執為憑一節，業據告訴人甲○○指訴歷歷，且為被告
      所不否認。本院審諸該借據記載：「本人丙○○君，茲因公司設立需求，向丁○○先生借資參佰萬元者，言明借款期間為民國八十九年十二月二十六日至民
      國八十九年十二月三十日止，共計五日。利息為新台幣貳萬元整，本人並開立
      新台幣貳佰萬元本票，及伍拾萬元客票二張。共計參佰萬元票據作為質押，以
      昭信諾。並於還款無誤後，將本票與客票返還丙○○收執。」等語，內容針對
      借款數額、期間、擔保內容及還款後義務等事項，均能充分且明確加以約定，
      當為被告於締約時所能預見，並經其親自署名及按捺指印為證，顯見被告乃慎
      思熟慮後方為此等約定，事後更應本此承諾，依約於系爭借款五日後即八十九
      年十二月三十日全數清償該筆借款，要不得反言主張逸脫契約之拘束力，任意
      破壞商業秩序與交易安全。是被告嗣後空言狡稱伊原本約定五天內要還的是一
      百萬，並非約定所有款項在三至五天內還清云云，洵無足採。
（三）本件被告雖迭以前情置辯，並提出平價餐飲連鎖事業企畫案一份為證，然本院
      參諸各情，仍認被告所言尚難謂與事實無悖，自未得採為被告有利之證據，茲
      分述理由如次：
    (一)細繹被告提出之平價餐飲連鎖事業企畫案所載內容，該企畫之提案對象為「黃
      國志」，與被告於本院審理中辯稱伊係與「黃國治」合夥者有異。又上開企畫
      案廣及市場分析、年度營業目標、任務組織分配、人員授薪標準、各型店鋪營
      業必要費用比率與總投資金額（小型店鋪投資額一百五十萬元、中型店鋪總投
      資額三百五十萬元）分析等層面，內容至為詳實、周延，然反觀被告於偵查中
      辯稱伊當時與女友（即證人乙○○）合起來約有一百萬元，是為開店才找合夥
      人「姓黃」，要開二家小型店，估計需六、七百萬元，自有資金要三、四成；
      伊原係向告訴人甲○○借一百萬元，後來再追加至三、四百萬元（九十三年偵
      緝字第四五七號卷第十六頁），復於本院審理中初稱雙方約定由「黃國治」出
      資八百萬元、伊出資四百萬元（九十三年七月十五日審判筆錄第四頁），嗣再
      改以總投資金額為一千萬元（九十三年七月十五日審判筆錄第七頁）等語置辯
      ，均與上開企畫案內容有明顯出入。
    (二)依被告前開所述，該餐飲連鎖企畫案預定合夥金額動輒數百萬元或上至千萬元
      不等，規模頗鉅，且除事前之擘劃投資外，更須慮及將來利潤、盈餘之分配，
      投資人彼此間若非基於相當信賴關係，實未可輕言參與投資。惟被告迭於偵、
      審程序中，就其合夥對象「黃國治」始終未能提出相當年籍資料以供查證，僅
      空言泛稱「我們是為開店才找合夥人『姓黃』」（九十三年度偵緝字第四五七
      號卷第十六頁）、「（與黃國治認識多久？）約四個月。」（本院九十三年五
      月十二日準備程序筆錄第五頁）、「我之前並不認識黃國治，我是因為幫台南
      朋友作仲介的關係，才認識黃國治。」、「他出示的名片是室內景觀工程，但
      他說想經營餐廳。」（本院九十三年七月十五日審判程序筆錄第六頁）云云，
      更核與常理有悖。
    (三)再衡諸社會一般交易常情，所謂「驗資」，乃係各投資人企能於共同經營之事
      業設立前確定資本額總數，遂要求各投資人應依約定投資比例提出一定數額之
      款項，目的除為確認各投資人之投資真意與資力，避免因部分投資人未能依約
      履行而有礙事業之設立外，更盼能藉此掌握資金狀況，俾利事業之初期籌備、
      設立及作為將來營運周轉之用。又驗資方式並非特定，有鑑於時下我國金融服
      務快速、便捷，各金融機構間亦得藉由電腦連線作業完成指定交易，且提領大
      量現鈔除程序冗長不便外，於隨身攜帶之際亦恐生相當風險，準此，驗資之方
      式除可提出現金以供查驗外，亦多許由投資人提供資金證明（如金融機構存款
      證明）、有價證券（如票據、定存單、有價證券等）等文件，以代現金之提出
      。另參以證人乙○○於本院審理中證稱被告於本案發生前曾從事安親班、仲介
      業及開設咖啡簡餐等事業之經營；被告亦自承伊於二十七、八歲時曾開設建設
      公司，知道現金流向要有紀錄，所以才使用證人乙○○之帳戶作為匯款之用等
      語，足見被告乃係具有相當社會歷練之人，對企業經營、資金管理等事項亦具
      備充分經驗。從而本件被告雖屢稱伊向告訴人等洽借之款項確係作為驗資之用
      ，且案發當日「黃國治」曾帶八百萬元現金到其家中，雙方並約定開設聯名帳
      戶，因「黃國治」告稱尚有其他股東要求驗資，伊遂提領三百萬元現金，與「
      黃國治」偕同前往糧食局云云。然苟被告欲提出三百萬元以供股東查驗及開設
      聯名帳戶，因該筆款項數額非微，參以前開說明，被告理當捨卻風險較高之現
      金核算方式，而改以提出存款證明、有價證券等文件供股東查驗之方式，減少
      攜帶大量現金之不便與風險，方屬允當。此外，被告固辯稱伊當時自有資金約
      二百萬元，因想多占一些股份，遂向告訴人夫婦洽借三百萬元以供股東驗資之
      用云云。惟另佐以被告於本院審判程序中辯稱：「（上開金額與黃國治合夥應
      出資的款項四百萬元，尚有一段距離，差額如何處理？）當初與黃國治並沒有
      約定一次資金就必須到位，有分階段來提出資金。依照提出資金的多寡，來決
      定股份的分配。黃國治可以幫我保留四百萬元股份的額度。」、「（既然拿出
      三百萬元驗資，為何挪用部分金額供作他用？）因為當天我本身要用一些錢。
      所以我用了五、六萬元（被告後來改稱不到五萬元）。」、「（當時有無預計
      借貸部分何時下來？）這些錢本來預計可以在開店的時候用，當初我與黃國治
      約定黃國治拿出兩百萬元給我還給告訴人，而借貸的這筆錢是用補足驗資後不
      足四百萬元的部分。」、「（既然三百萬元拿去驗資，為何還可以拿出？）因
      為我當時想要開店，而我自己資金差太多，而黃國治說可以先將款項借給我還
      給告訴人，黃國治先挪用幾百萬元給我開三家店的特支費，並且可以先拿來還
      給告訴人，但是我必須如期將款項補足。」等語，則本件果如被告所辯其向告
      訴人等借貸三百萬元係作為驗資之用，又何以許由被告事前擅自挪用？事後更
      得任由投資人決定取回投資款項？是被告前述諸般辯詞非但迥異於一般商業交
      易模式，亦顯與驗資之目的有違。
    (五)苟被告確於八十九年十二月二十八日遭「黃國治」詐騙取走全數款項，因其受
      騙款項甚鉅，於案發後理應即時報警處理，以期能追償損失，嚴懲不法。被告
      雖辯稱伊曾向六合路上之派出所報案，但未製作筆錄；伊確實有報案，只是未
      拿到三聯單云云。惟據告訴人甲○○於偵查及本院審理中迭稱被告並未即刻報
      案，而係案發多日後，方由告訴人甲○○強迫被告前往新興分局報案等情綦詳
      ，並有卷附內政部警政署保安警察大隊第二總隊第四大隊（設於高雄市新興區
      ○○○路一三０號）九十三年五月十七日保（四）警字第０九三０００三０六
      五號函、高雄市政府警察局新興分局（設於高雄市新興區○○○路一００號）
      九十三年五月二十七日高市警新分三字第０九三００一０四七七號函各一份，
      函覆該單位於八十九年十二月間均未有被告前往報案之資料等為證，足見告訴
      人甲○○此部分之指訴非虛，堪予採信。
    (六)職是，被告右揭辯稱系爭借款原係作為與他人合夥投資經營連鎖餐飲事業之用
      ，竟反遭他人訛騙等節，所述非僅前後不一，內容更係相互矛盾，顯係臨訟卸
      責之詞，委無足採，本院自無從徒以被告提呈之卷附平價餐飲連鎖事業企畫案
      ，即遽為其有利之認定。
（四）又縱被告前開所稱借款目的確係用於與「黃國治」合夥經營事業等情為真，承
      前所述，本件系爭借款約定清償日係借款五日後即「八十九年十二月三十日」
      。然據被告所述：「（你以你姐姐名義向板信商銀借款、以你媽媽名義向教會
      借款，為何不還給告訴人？）因為這個部分錢並不是如期到位，我那時想法是
      ，這些錢借下來就是要開店。」、「（可否清楚說明，當初決定要與黃國治投
      資時，自己本身資金來源為何？）一、我自己有二十幾萬元。二、我以我媽媽
      及我自己名義向教會借款一百二十萬元。三、證人乙○○部分四十萬元。四、
      以我姐姐名義向板信商銀借貸四十萬元。」、「（剛剛陳述資金來源是你自己
      、證人乙○○、板信商銀借款、教會借款，係何時或實際取得款項？）詳細時
      間我不記得，但是距離本案時間（八十九年十二月底）後好幾個月。」、「（
      當時有無預計借貸部分何時下來？）這些錢本來預計可以在開店的時候用，當
      初我與黃國治約定黃國治拿出兩百萬元給我還給告訴人，而借貸的這筆錢是用
      補足驗資後不足四百萬元的部分。」等情交互以觀，堪認被告於向告訴人等借
      貸系爭款項之初，已然知悉其自有資金未能於借款到期日即八十九年十二月三
      十日如期到位，且數額亦無從用以全數清償系爭款項；又縱使被告果能如期取
      得該部分自有資金，其主觀上亦決意將之作為補足先前驗資不足四百萬元部分
      之用，仍非用以清償其對告訴人等前開借款。準此，本件被告自始即未有依約
      清償系爭借款之意，惟仍傳達不實資訊予告訴人等知悉，致令告訴人等陷於錯
      誤，錯信被告將如期清償系爭借款，遂同意交付三百萬元之情甚明。
（五）末按，刑法上所謂詐欺，係指行為人以作為或不作為之方式，傳遞與事實不符
      之資訊，即為事實上之欺瞞，依此對他人智識決定發生效果，影響他人對事實
      之主觀判斷與評估，並進而為財產之處分。綜前所述，本件被告既以開設公司
      、亟需資金供股東驗資為由向告訴人等借款，惟其實際上非僅無從證明該款項
      確係用以驗資；且被告於洽借前開款項之際，亦無依約如期全數清償之意，是
      以被告據此不實事項訛詐告訴人等，致令告訴人等陷於錯誤而同意交付三百萬
      元，嗣經告訴人等催討前開債務，被告始因未能依約清償借款，而空言謊稱該
      款項已遭「黃國治」詐騙云云。是被告所為與前述詐欺罪之構成要件，核無不
      符。本件事證明確，被告詐欺犯行洵堪認定，應予依法論科。
三、核被告丙○○所為，係犯刑法第三百三十九條第一項之詐欺取財罪。爰審酌被告
    之犯罪動機、目的、手段、智識程度，且被告不思以己力正當謀生，反圖不勞而
    獲，竟利用告訴人等之信任關係，訛詐款項達三百萬元，數額非微，又犯罪後猶
    飾詞狡辯，未見悔意等一切情狀，量處如主文所示之刑，以資懲儆。
據上論斷，應依刑事訴訟法第二百九十九條第一項前段、刑法第三百三十九條第一項
，罰金罰鍰提高標準條例第一條前段，判決如主文。
中      華      民      國      九十三      年    七    月    二十九    日
                                臺灣高雄地方法院刑事第十三庭
                                  審判長法  官  李  勝  琛
                                        法  官  曾  吉  雄
                                        法  官  陳  明  呈
右正本證明與原本無異。
如不服本判決，應於判決送達後十日內，向本院提出上訴狀。
                                        書記官  林  明  忠
中    華    民    國      九十三      年      七      月      三十      日
